臺灣高等法院刑事判決　　　　　　94年度重上更(三)字第26號
上　訴　人　臺灣桃園地方法院檢察署檢察官
上　訴　人
即　被　告　戊○○
選任辯護人　陳建昌律師
上　訴　人
即　被　告　丁○○
選任辯護人　王聰明律師
上　訴　人
即　被　告　乙○○
指定辯護人　本院公設辯護人李廣澤
上列上訴人等因被告等殺人等案件，不服臺灣桃園地方法院90年
度重訴字第27號，中華民國91年7月5日第一審判決（起訴案號：
臺灣桃園地方法院檢察署89年度偵字第13042、90年度偵字第410
9號），提起上訴，本院判決後，經最高法院第三次發回更審，
本院判決如下：
    主  文
原判決關於戊○○、乙○○、丁○○殺人及所定應執行刑部分均
撤銷。
戊○○共同連續殺人，處死刑，褫奪公權終身。扣案如附表一所
示之物（鑑驗試射用罄之子彈除外）均沒收。
丁○○共同連續對於公務員依法執行職務時，施強暴、脅迫，累
犯，處有期徒刑貳年，褫奪公權壹年。扣案如附表一所示之物（
鑑驗試射用罄之子彈除外）均沒收。
乙○○共同殺人未遂，累犯，處有期徒刑捌年，褫奪公權肆年。
扣案如附表一編號所示之物（鑑驗試射用罄之子彈除外）均沒收
。
    事  實
一、戊○○、丁○○、乙○○均有前案紀錄：
（一）戊○○前於民國81年間，因殺人未遂罪，經判處有期徒刑
      8年，違反麻醉藥品管理條例案件判處有期徒刑5月，應執
      行有期徒刑8年3月，自82年10月14日開始執行，於84年 5
      月11日縮短刑期假釋出監，縮刑期滿日期為89年8 月11日
      。嗣經撤銷假釋，執行殘刑4 年11月23日，刑期起算日89
      年11月5 日，指揮書執畢日期94年10月27日（不構成累犯
      ）。
（二）丁○○於81年間，因殺人未遂案件，經本院判處有期徒刑
      8年，於84年1月26日經最高法院駁回上訴；又於82年間，
      因偽造文書案件，經本院判處有期徒刑3 月，經裁定應執
      行刑有期徒刑8年1月。刑期起算日84年1 月26日，於85年
      8月20日假釋交付保護管束，假釋縮刑期滿日期為90年5月
      25日。嗣於85年間，因藏匿人犯案件，經臺灣桃園地方法
      院判處有期徒刑6月，如易科罰金，以300元折算1 日，於
      89年4月25日易科罰金執行完畢。上開假釋因而撤銷，執
      行殘刑4年9月5日，刑期起算日89年11月1日，指揮書執畢
      日期94年8月5日。
（三）乙○○曾有違反麻醉藥品管理條例前科，復於86年間因賭
      博案件，經臺灣桃園地方法院判處有期徒刑6 月，如易科
      罰金，以300元折算1 日，於87年7月30日易科罰金執行完
      畢。
二、戊○○於85年初某日，在臺北市○○○路與長春路口附近，
    向真實姓名年籍不詳綽號「春男」之成年男子，以新臺幣（
    下同）145萬元之代價，購買如附表一、二所示具殺傷力之
    12GAUGE制式霰彈槍1支（槍枝管制編號0000000000）、美國
    SMTH&WESS0N廠製口徑9mm制式半自動手槍1支（槍枝管制編
    號0000000000）、仿貝瑞塔廠92半自動手槍製造之玩具槍塑
    膠槍身換裝金屬車造滑套及車通之金屬槍管組合而成之改造
    手槍1支（槍枝管制編號0000000000）及制式12GAU GE霰彈5
    顆（其中3顆經戊○○於案發現場擊發、另2顆經鑑定試射）
    、口徑9mm制式子彈12顆（其中4顆經鑑定試射、另3顆已由
    丁○○在桃園縣觀音鄉大石園撞球場外朝古永城所有車號
    9G-5000號小客車擊發）、口徑9mm制式中空彈8顆，藏放在
    其桃園縣平鎮市○○路50巷17號2樓住處後方防火巷之水溝
    內。
三、戊○○（涉犯賭博部分另案審理）原與謝益順、謝良田（另
    案審理中）合資經營六合彩賭博，89年8月間，因戊○○之
    新竹樁腳簽中彩金約1千餘萬元，謝益順、謝良田二人按出
    資比例各應負擔720萬元，未料謝益順不甘損失，委請古永
    城（另案審理中）出面處理，並支付處理費200萬元，併同
    謝良田前簽發交付之50萬元支票1張，交付古永城後，古永
    城即囑手下將戊○○帶往古永城所經營位於桃園縣中壢市○○路218之7號之「東昇藝品店」談判，並召來手下共一、二
    十名至店內，要戊○○不能叫謝益順、謝良田等二人拿錢出
    來付彩金，否則就要與戊○○「輸贏」。戊○○當場因懼其
    威逼，只得將謝益順所簽發之本票交還，然其心想古永城從
    中阻擾，致其無法支付彩金給賭客，心有未甘，亟思教訓。
    而戊○○惟恐古永城人多勢眾火力強大，乃另行邀同丁○○
    、乙○○、甲○○（原名王淞百，殺人部分經判決無罪確定
    ）、楊雯松（殺人未遂部分，經本院93年度上更(二)字第229
    號、最高法院94年度台上字第1295號判處有期徒刑8年確定
    ）等人基於共同犯意聯絡，於89年9月1日凌晨1時許，五人
    共同聚集於戊○○女友溫仁欣桃園縣平鎮市○○路215號「
    曼哈頓大樓」8樓住處，分配任務，並決定共同持戊○○所
    有之上開槍、彈及番刀3把（番刀3把經勘驗非屬槍砲彈藥刀
    械管制條例管制之刀械。被告戊○○、丁○○、乙○○、甲○○未經許可持有槍彈部分，均經判決確定），擬控制住古
    永城後再以番刀砍其手腳方式教訓古永城，並派甲○○先行
    駕駛其車牌號碼K6-7759號自用小客車，至古永城位於桃園
    縣中壢市○○路「東昇藝品店」查看，確定古永城在店內後
    ，隨即以行動電話回報丁○○，同時駕車返回「曼哈頓大樓
    」搭載攜帶以釣魚袋裝置上開槍彈之戊○○、丁○○、乙○○、楊雯松等人前往該店，並在車上分配作案槍枝。由戊○○持上開霰彈槍及12GAUGE霰彈5顆、乙○○持92改造手槍1
    枝及口徑9mm制式中空彈8顆、楊雯松持90制式手槍1枝及口
    徑9mm制式子彈12顆，共同未經許可持有上開槍、彈。迨駛
    至上開「東昇茶藝館」時，適古永城駕駛平日使用之車牌號
    碼9G-5000號賓士自用小客車離去，甲○○等人遂駕車一路
    跟蹤伺機下手。途中楊雯松所持90制式手槍1枝（起訴書誤
    載為霰彈槍）交由丁○○持用，楊雯松改持用事先準備之番
    刀，戊○○、丁○○、乙○○並將槍枝子彈上膛。同日凌晨
    2時40分許，行近桃園縣觀音鄉○○村○○路○段825號「大
    石園撞球場」，見古永城停車於該球場前步行進入，其五人
    見店內有人，不敢大意，先駕車在附近繞行一圈始將車停靠
    路旁準備下車進入尋釁。
四、適此時，桃園縣警察局大園分局新坡派出所員警范姜群國及
    丙○○著制服駕駛巡邏警車，執行凌晨2時至4時之轄區巡邏
    勤務，至設在桃園縣觀音鄉農會本部之巡邏箱簽巡邏表時，
    見停靠路旁之前開小客車內於深夜坐滿五名男子，並隨即駕
    車離去，查覺有異，隨即駕駛巡邏車自後追逐。斯時戊○○
    及丁○○、乙○○、楊雯松、甲○○等人雖恐共同持有置放
    該小客車上之上開槍、彈遭警查獲，惟念及其等均非通緝犯
    ，所駕駛之自用小客車亦非屬贓車，遂決議將上開所持有之
    槍彈及番刀藏放在車內座墊底下（腳踏墊），於警攔檢時，
    下車接受盤查。迨行至桃園縣觀音鄉○○村○○路與環中路
    口時，員警范姜群國及丙○○二人以警示燈並鳴笛，輔以手
    勢示意靠邊停車，依法攔檢，並要求駕駛甲○○等人出示證
    件及下車接受盤檢。員警范姜群國並以無線電查詢戊○○等
    人有無前科或通緝資料及甲○○所駕駛車牌號碼K6-7759號
    小客車有無失竊紀錄，員警丙○○在警車左側警戒，命乙○○在車後蹲下。嗣員警范姜群國要求甲○○打開後行李廂，
    甲○○因此走向駕駛座，此時戊○○、丁○○二人見事機將
    敗露，乃共同基於妨害員警執行公務之概括犯意聯絡，戊○○並基於殺警之概括犯意，利用員警盤查人員、車輛疏未注
    意之際，迅即分別開啟右、左後車門，丁○○旋持90制式手
    槍指著員警范姜群國，喝令「繳械」，詎戊○○竟持霰彈槍
    ，近距離朝向員警范姜群國人體致命之頸部位置射擊一槍，
    員警范姜群國隨即血流如注不支倒地（戊○○殺警行為已逾
    與丁○○之共同妨害公務犯意），而共同對依法執行職務之
    員警施強暴、脅迫，戊○○並殺害值勤員警范姜群國。楊雯
    松、乙○○見狀亦與戊○○、丁○○共同基於妨害員警執行
    公務之犯意，並與戊○○共同基於殺害值勤員警之犯意聯絡
    ，由楊雯松迅將丙○○右手撥開，使丙○○未能拔槍，乙○○則自後將丙○○抱住以制服其動作，而戊○○持以前開霰
    彈槍向丙○○腹部射擊一槍，因戊○○見員警丙○○中槍後
    仍欲拉動配槍滑套，乃再回頭向其右下腰背部補行射擊一槍
    ，而共同對員警丙○○依法執行臨檢之職務施強暴（戊○○
    、乙○○、楊雯松共同殺警未遂行為，已逾與丁○○之共同
    妨害公務犯意）。員警范姜群國因而受有頸部槍傷造成頸椎
    粉碎性骨折及脊髓受傷，員警丙○○受有左腰及右下腰背槍
    傷等傷害，丙○○受傷害後，勉力以無線電請求支援，並經
    附近居民許勝昌於睡夢中驚醒發現，電話報警趕赴處理，由
    據報前往之新坡派出所所長呂銘龍、員警洪建宏及陳崇志協
    助將二名員警送醫急救，並在現場發現遺留車牌號碼K6-7
    759號小客車行車執照、甲○○駕駛執照、乙○○國民身分
    證的證件。員警丙○○因腹部有腰帶、彈匣、警棍等物阻擋
    霰彈始倖免於難，而員警范姜群國則於同日上午2時55分許
    不治死亡。戊○○、丁○○、乙○○、楊雯松見槍擊員警范
    姜群國、丙○○後，即由甲○○基於使犯人隱避之犯意（已
    判決確定）駕駛原車搭載四人，加速逃離現場。
五、嗣甲○○發現其小客車行車執照、駕駛執照遺留於現場，自
    知法網難逃，乃於89年9月1日上午7時許，向警投案。經警
    循線查知當時同車戊○○、乙○○、丁○○、楊雯松之身分
    ，於同年9月26日在嘉義市○○路○段515號前，拘獲丁○○
    及乙○○；於同年11月1日凌晨3時30分許，在臺中縣豐原市
    ○○路○段132巷16之4號2樓，拘獲戊○○，並據戊○○之供
    述循線在桃園縣中壢市○○路662號旁，起出作案之如附表
    一、二所示之槍、彈等物（其中附表一編號4之子彈4顆，經
    鑑定試射用罄，附表二所示之霰彈2顆，經鑑定試射用罄）
    。
六、案經桃園縣警察局、桃園縣警察局大園分局分別移送及報請
    台灣桃園地方法院檢察署檢察官偵查起訴及檢察官自動檢舉
    偵查起訴。
    理  由
一、訊據被告戊○○、丁○○、乙○○對於上揭時地，與甲○○
    、揚雯松共同持有如附表一、二所示之槍、彈及番刀，擬前
    往教訓古永城，遇警臨檢後發生員警范姜群國因遭槍擊而不
    治死亡，另一員警丙○○受槍擊成傷倖免於難，確有妨害公
    務犯行等情供承不諱，惟被告戊○○、乙○○矢口否認有何
    殺人犯意，被告戊○○辯稱：其等下車接受員警盤查，並無
    殺警之意，因員警范姜群國要搜車，丁○○與其始拿槍想要
    嚇阻，嗣因范姜群國欲拔槍，甲○○本能推了范姜群國一把
    ，其緊張才造成槍枝走火，誤射了范姜群國。而員警丙○○
    聽見槍聲要拿槍，其遂拿槍反擊，想把丙○○的槍打掉。且
    從丙○○受傷之情形，可知其並無殺人之意，如當時有殺警
    之意，豈會依照臨檢員警指示，提出證件供警查驗，而未於
    停車受檢時，即開槍射殺員警云云。被告乙○○辯稱：其依
    警之命蹲在地上，聽見槍聲後見丙○○掏槍，不知丙○○是
    否要對其開槍，乃順手推丙○○一把，戊○○對員警開槍是
    個人行為，其沒有要殺害員警之意思云云。
二、經查：
（一）關於本案發生之情形：
    １觀諸被害人丙○○警員指述之情節：
      (1)於警詢時指稱：「……而一人則從駕駛座下拿出乙把霰
        彈槍出來，朝著范姜群國的頸部開了乙槍，這時我要拔
        槍還擊時，就遭離我最近之二人架住，而拿著霰彈槍之
        男子就朝我腹部開了一槍後，他們就將我放在地上要開
        車離去，這時拿著霰彈槍之男子回頭見我要拔槍還擊時
        ，又朝我身上開了一槍後，他們五人就開車離去」（見
        第13042號偵查卷(一)第21頁反面）、「……我們請對方
        下車，出示證件由范姜群國收取，……當中有一人就在
        右前座（詳細位置不清楚）彎腰拿出一把霰彈槍朝范姜
        頭部開了一槍，距離約五十公分射擊，另二人跑過來把
        我架住，持槍歹徒距我約五公尺，朝我肚子開了一槍，
        我就倒在地上，他們五人就準備上車要走，走約二、三
        步我就拔槍欲還擊，可能對方聽到我拉滑套的聲音，又
        朝我身上開一槍……」（見第13042號偵查卷(一)第23頁
        反面）、「……另二人則架著我，……接著走二、三步
        就朝我射擊了……」（見第13042號偵查卷(一)第24頁）
        。
      (2)於偵查中稱：「……那我直接拔槍出來，有一人突然把
        我架住，讓持槍那人從我肚子開一槍，我試著掙脫，那
        人又過來再朝我開一槍」（見第13042號偵查卷(一)第184
        頁）。
      (3)於原審稱：「……後來我看到范姜群國掙扎，準備要拔
        槍，戊○○拿槍頂著范姜群國的頸部，開槍，……我直
        覺要拔槍，突然有人從旁押著我，因天色太暗，我不知
        是誰押著我，也不知道是幾個人拉著我。我想要掙脫拔
        槍，戊○○對我腹部開著二槍，一槍打中我的腹部，一
        槍打中我背部，戊○○開槍時約離我五、六公尺」（見
        原審卷(一)第197頁）。
      (4)於本院上訴審稱：「……我要拔槍，這時有人抓住我，
        但是我不知道是誰，我的槍就沒有拔出，我被抓住後要
        掙脫被射擊到背部，共有二槍，不是連續開槍，因為我
        要掙脫拔槍，他才再補一槍，我沒有穿防彈衣但是子彈
        射擊到我的皮帶，我沒有被射擊到」（見本院上重訴卷
        第227頁）。
      (5)由其所述，可知歹徒係持霰彈槍朝范姜群國開一槍，而
        其則於欲拔槍還擊時，卻遭人架住，然後該名持霰彈槍
        者朝其開射一槍，見其掙脫還想拔槍，又再補上一槍。
        只是關於當時將其架住的有幾個人？先於警詢時指稱係
        二人，嗣於偵查中改稱一人，然後則表示未能確定人數
        。
    ２對照同案被告甲○○之供述：
      (1)於89年9月1日上午向警方投案後於警詢時供稱：「89年
        9月1日凌晨1時許，……一輛警車欲臨檢叫我們停車，
        此時戊○○等四人叫我不要停車繼續開，之後繼續開了
        一百多公尺，該警車追過來叫我們停車，於是我就將車
        子停放路旁，之後警員就叫我們下車出示證件接受臨檢
        ，我當時即拿駕、行照給警員檢查，但戊○○他們四人
        有無拿證件出來受檢，我就不情楚。然後有乙名警員叫
        我打開車子後行李廂，我就走到駕駛座打開行李廂開關
        ，此時戊○○與丁○○也進入車內，隨即就下車，然後
        我就聽到……槍聲，我就看到有乙名警察倒地，然後…
        …一擁而上將另名警察壓倒在地上，他們其中一人又開
        槍將該名警察射擊」（見第13042號偵查卷(一)第4頁反面
        ）、「……檢查我證件的警員叫我將車子後行李廂打開
        ，當我打開之際，我看見丁○○及戊○○二人分別從車
        後左右車門進入取出霰彈長槍乙枝（由戊○○拿持）並
        由丁○○持手槍，二人即持槍向盤查我的警員，由戊○○向警員射擊二、三槍，該警員中槍後隨即倒地，然後
        乙○○及楊雯松二人合力抓住另一名警員的雙手及脖子
        ，由戊○○及丁○○二人對該警員開二、三槍後，該警
        員中槍倒地，然後我們就上車‥‥」（見第13042號偵
        查卷(一)第7頁正、反面）。
      (2)嗣於89年10月27日警詢時稱：「（你在前次警詢筆錄中
        稱戊○○槍殺員警時，乙○○及楊雯松二人合力抓住另
        乙名員警是否實在？）經我仔細回想，當時乙○○是用
        雙手抓住該名警察，楊雯松則用手去撥打該名警察的右
        手」（見第13042號偵查卷(二)第181頁）、「當時丁○○
        是持乙把手槍抵住遭戊○○槍枝殺死亡的警察的右後方
        頭部」（見第13042號偵查卷(二)第181頁正、反面）。
      (3)於原審稱：「……他們二人進去拿槍，動作很快，……
        戊○○就開槍了，碰一聲，范姜群國就倒地，……戊○○動作很快，范姜群國來不及拔槍，因為那時范姜群國
        還在跟我盤檢，戊○○只開一槍。丁○○則拿槍比著范
        姜群國，因為范姜群國當時在車門那邊，丁○○從駕駛
        座左後車門那邊拿槍，戊○○從右後車門拿槍。丙○○
        聽到槍響要拔槍，但乙○○、楊雯松就與他拉扯，不讓
        丙○○拔槍。戊○○對范姜群國開完槍，就又對丙○○
        開槍，……。後來戊○○又對丙○○補開一槍，總共開
        了二槍」（見原審卷(一)第116至117頁）。
      (4)依其所述，明確指出被告丁○○以槍抵住員警范姜群國
        ，而被告戊○○持霰彈槍近距離向范姜群國開槍。又被
        告乙○○、楊雯松二人對員警丙○○拉扯（被告乙○○
        抓住丙○○、楊雯松撥打丙○○右手），被告戊○○則
        以上開霰彈槍對丙○○開射二槍。
    ３參以同案被告楊雯松供述之情形：
      (1)於警詢時稱：「……此時其中一名警察即說要檢查車內
        ，叫王淞百把後行李廂打開，此時我即看見丁○○及戊○○二人分別從車後左右車門進入，由戊○○拿出乙枝
        霰彈槍，丁○○拿出乙把手槍，二人即持槍指向盤查的
        警察，由戊○○向該警察射擊二、三槍，該員警中槍後
        隨即倒地，然後我即看見盤查我的警察要拔槍，此時我
        即以左手用力撥該員警拔槍的右手，乙○○即站在警察
        後面，雙手抓住該員警的雙手及身體，由戊○○對該員
        警開了約二、三槍，兩員警都倒地後我們五人即開車離
        去」（見第1304 2號偵查卷(一)第42-1頁）、「當時丁○○從車內拿出一把手槍及指向第一個中槍的盤查員警太
        陽穴（頭部）並叫該員警『繳械』，沒想到戊○○即對
        該員警開槍，該名員警根本無法反抗」「射擊第二名員
        警時，是乙○○抓住該員警，讓戊○○射擊，所以乙○○的右手也受槍傷」（見第13042號偵查卷(一)第42-1 頁
        反面）、「當時我只有用我的左手撥該員警拿槍的右手
        ，並沒有抱住該員警的脖子及雙手」（見第13042號偵
        查卷(二)第178頁反面）、「當時丁○○持手槍抵住第一
        名員警的右後頭部令員警繳械，戊○○就立刻開槍‥‥
        」（見第13042號偵查卷(二)第178頁反面），則明確供述
        被告丁○○以槍指向員警范姜群國要求繳械，而被告戊○○即持霰彈槍射擊。又因見員警丙○○欲拔槍，其即
        以左手撥掉丙○○右手，而被告乙○○抓住丙○○，被
        告戊○○持霰彈槍向丙○○開了二槍。
      (2)於偵查中稱：「……許直接在離駕駛座後面位置，拿到
        槍以後，轉身一隻手拉著警察，一隻手比他的頭，蕭在
        另一邊站起來，叫許閃掉，開槍打下去，警肩部中彈後
        就倒地，蕭馬上就看我們這邊，並拉一下扳機，蕭一直
        在拉，警一直要拔槍，拔不出來，我就把警的手撥掉，
        後另一位同伴（乙○○）就後面抱住他，蕭叫他閃，並
        且直接開槍往他的腹部打」（見第13042號偵查卷(一)第
        59-1頁）。
      (3)於檢察官聲請羈押時在原審亦稱：「……丁○○先拿出
        槍來，要范姜群國繳械，戊○○就拿出長槍，叫丁○○
        閃開，戊○○就開槍射范姜群國頭部，他又立刻轉向丙○○，丙○○欲拔槍反抗，我怕員警開槍射到我，我就
        拉住他的手，乙○○用手勒住員警的脖子，後戊○○又
        叫我們閃開新財對丙○○開了二槍……」（見第337號
        聲羈卷第6頁正、反面）。
      (4)於原審及本院上更(一)審、上更(二)審亦同供述上情（見原
        審卷(二)第19至20頁、本院上更(一)卷第201頁、本院上更
        (二)卷第207、209、211頁），以其所述與同案被告甲○○前揭所述情節對照觀之，不惟被告戊○○持霰彈槍向
        員警范姜群國射擊一槍、向員警丙○○射擊二槍之情形
        相同，且均指被告丁○○有以槍抵住員警范姜群國，被
        告楊雯松有用手撥打丙○○右手，被告乙○○抓住丙○○等情亦相一致。
    ４而被告丁○○供述：
      (1)被告丁○○於89年9月26日為警逮獲後，於警詢時供稱
        ：「我們停車受檢時，我與乙○○、戊○○三人即將已
        上膛的槍，分別放在後座踏板上與王淞百（甲○○）、
        楊雯松下車，我們五人分別站立車子附近，員警過來盤
        查證件時，我沒帶證件，就口頭報上我的身份，另戊○○出示乙張告發單，乙○○、王淞百（甲○○）、楊雯
        松分持證件員警盤查一會兒，即說要查看車子，我怕持
        槍遭查獲，就與戊○○二人快步走倒車旁進入車內，我
        就從車內取出我原先上膛（子彈）的手槍，戊○○取出
        原先子彈上膛的霰彈槍，我先持手槍押住旁邊盤查我員
        警的身體（胸部）並叫該員警繳械，我控制住該員警後
        ，戊○○就順勢叫我讓開，……並立即向該員警再開一
        槍，該員警立即倒地，該員警就不會動了，另一名臨檢
        員警看見即在一旁要拔槍反擊，楊雯松立刻上前用手抓
        該員警的手（持槍的手），另乙○○就用雙手勒住該員
        警的脖子（丙○○）及身體，令該員警無法反抗時，戊○○就喊『閃』，就向該員警開了一槍，乙○○因來不
        及閃避，右手也被霰彈打中」（見第13042號偵查卷(一)
        第193至194頁）、「我們到撞球場前，槍已上膛，……
        警訊筆錄看過後再簽名，都照實講」（見13042號偵查
        卷(一)第230頁），亦供認其有持槍抵住員警范姜群國（
        只是所述抵住之部位胸部，與同案被告甲○○、楊雯松
        所述頸部、頭部太陽穴未盡相同），且指被告楊雯松有
        用手抓住員警丙○○的手、被告乙○○有架住員警丙○○。
      (2)嗣於檢察官聲請羈押時在原審稱：當時持槍係對員警范
        姜群國稱將東西（指警配手槍）拔下來，且當時天色昏
        暗、場面混亂，不清楚被告乙○○有無架住員警丙○○
        （見第381號聲羈罵卷第8頁）。於原審亦稱：其是對著
        員警范姜群國，叫范姜群國繳械，沒有注意看被告乙○○在做什麼（見原審卷(一)第93頁），於本院上更(二)審亦
        同樣供稱：其只是叫范姜群國繳械（見本院上更(二)卷第
        268頁）。
    ５被告乙○○供述：
      (1)於警詢時稱：「……此時丁○○開車門取出手槍，對著
        一位警察叫警察繳械，接著戊○○亦上車拿出長槍對著
        警察開槍，一位警察先倒地，另一位員警正要拔槍已來
        不及，兩人都倒地，我的右手臂亦被霰彈片擦傷瘀血…
        …」（見第13042號偵查卷(一)第207頁反面），又稱：「
        我看見該警員欲拔槍反擊，我就推了員警一下，然後我
        看楊雯松亦有出手，此時阿財就拿霰彈槍對員警（經查
        為丙○○）開兩槍」（見第13042號偵查卷(一)第208頁）
        ，只承認其推了員警丙○○一下，而指楊雯松亦有出手
        。嗣於檢察官聲請羈押時在原審稱：其是推是抓，不能
        確定（見第381號聲羈卷第7頁反面）。
      (2)嗣於原審稱：「我有順勢抓住丙○○的身體是為了推開
        他」（見原審卷(一)第72頁）、「我情急之下推開丙○○
        ，不是要抓住他……」（見原審卷(二)第203頁）、「我
        聽到槍聲，我想跑，看到戊○○持槍對著丙○○，就推
        丙○○要他閃開」（見原審卷(三)第58頁），表示所謂推
        員警丙○○，是因為看到被告戊○○拿槍對著丙○○，
        要推開丙○○。而就同案被告楊雯松當時在做什麼，則
        先稱：「楊雯松是勒住丙○○的脖子」（見原審卷(一)第
        71 頁反面），嗣改稱：「我看到楊雯松推他持槍的手
        」（見原審卷(三)第58頁）。
      (3)於本院上訴審、上更(一)審、上更(二)審亦均稱：其只是推
        開員警丙○○（見本院上重訴卷第220、226頁、本院上
        更(一)卷第47、203頁、本院上更(二)卷第78、251頁）。
    ６被告戊○○則供述：
      (1)於警詢時供稱：「……我們五人下車，又怕持有之槍械
        被警發現，所以丁○○持手槍由我朝執勤員警范姜群國
        的身體開了一槍，又朝丙○○員警的身體開裡兩槍，事
        後我們五人乘原車逃離現場」（見第13042號偵查卷(二)
        第213頁），又稱：「……大家就下車遠離車輛並出示
        證件，讓警察臨檢，然後員警范姜群國就令王淞百打開
        後車廂檢查，丁○○叫我鎮定一點，現在一把槍拿出來
        押住這兩個警察，於是我與丁○○就走回車旁，順勢打
        開車門進入車內，我就拿出上好霰彈的霰彈槍，丁○○
        就拿出已上膛的手槍，因為丁○○站在員警范姜群國的
        旁邊，丁○○便拿出槍只住范姜群國的頭部，……於是
        我就拉霰彈槍的滑套朝范姜國群……」（見第13042號
        偵查卷(二)第214頁正、反面）、「楊雯松見我與丁○○
        拿出槍枝後就立即勒住站在他旁邊丙○○員警的脖子及
        身體，企圖制服丙○○，雙方在扭打時丙○○已將警槍
        拔出，所以我先開完范姜群國後，又朝丙○○開槍」（
        見第13042號偵查卷(二)第214頁反面至第215頁）。嗣於
        偵查中仍供述是其開槍（見第13042號偵查卷(二)第235至
        236頁）。是其亦指被告丁○○有持槍抵住員警范姜群
        國，至指同案被告楊雯松勒住員警范姜群國，參以前揭
        同案被告甲○○、楊雯松、被告丁○○所述，應係被告
        乙○○之誤。
      (2)嗣於檢察官聲請羈押及原審、本院則供稱：只是要押警
        察，先拿槍對著員警范姜國群，不小心槍枝走火打到范
        姜群國，後來轉過身來又看到員警丙○○拿槍，一不小
        心又拿槍打到丙○○（見第435號聲羈卷第5至6頁反面
        、原審卷(一)第91至92頁、第195頁、第198至199頁、原
        審卷(二)第185頁、原審卷(三)第51、52頁、本院上重訴卷
        第219、228頁、本院上更(一)卷第69、110、208、217頁
        、本院上更(二)卷第77、154頁）。惟其間亦指及：被告
        丁○○以槍抵著員警范姜群國之頭部（見第435號聲羈
        卷第6頁反面）、丁○○拿槍指著范姜群國，要其不要
        拔槍（見原審卷(三)第51頁）。
    ７依上所述，可知同案被告甲○○駕駛車牌號碼K6-7759號
      小客車，搭載被告戊○○、丁○○、乙○○、楊雯松，於
      上開時間行經桃園縣觀音鄉○○村○○路與環中路口時，
      員警范姜群國及丙○○二人以警示燈並鳴笛、輔以手勢示
      意靠邊停車，依法攔檢，並要求駕駛甲○○等人出示證件
      及下車接受盤檢。甲○○將所駕車牌號碼K6-7759號小客
      車停靠路邊，被告戊○○、丁○○、乙○○及楊雯松、甲○○均下車接受員警盤查，范姜群國並以無線電查詢戊○○等人有無前科或通緝資料及甲○○所駕駛車牌號碼K6-7
      759號小客車有無失竊紀錄，員警丙○○在警車旁警戒。
      嗣范姜群國要求甲○○打開所駕汽車後行李廂，甲○○因
      此走向駕駛座，此時被告戊○○、丁○○二人，迅即分別
      開啟右、左後車門拿出槍枝，被告丁○○旋持90制式手槍
      指著范姜群國（以其等所述相近之頭、頸部位置為可採）
      ，喝令不准動，被告戊○○持霰彈槍，叫被告丁○○讓開
      ，近距離先朝員警范姜群國人體致命之頸部位置射擊一槍
      ，范姜群國隨即血流如注不支倒地。同案被告楊雯松聽到
      槍聲，以手抓另一名準備持槍還擊之員警丙○○的手，被
      告乙○○以雙手勒著丙○○之脖子、身體，致丙○○無法
      反抗，被告戊○○再持霰彈槍喊「閃」後，向丙○○腹部
      射擊一槍，被告乙○○右手亦被霰彈波及。
    ８至被告丁○○嗣所改稱不知乙○○在做什麼、被告乙○○
      所稱其只是將員警丙○○推開，反指是同案被告楊雯松勒
      住丙○○云云，無非事後迴護、卸責之詞，不足採信。而
      被害人丙○○對於將其架住之人數，以最初所述而與甲○○、楊雯松及被告丁○○前揭所述相同之二人為可採。另
      被害人丙○○於本院重上更(三)審作證時，對於案發情形表
      示不知道或忘記了（見本院重上更(三)卷第124至125頁），
      衡情事件發生已久，關於事發細節持謹慎態度未便以日漸
      模糊之記憶予以陳述，亦合於情理。上開推託、迴護、不
      知、不記憶之陳述，均不影響本件事發經過情形之認定。
（二）又本件案發當日89年9月1日上午8時30分，經檢察官前往
      現場履勘，製有勘驗筆錄及繪有現場相關人員位置圖在卷
      可憑（見13042號偵查卷(一)第87頁），復有現場照片40張
      （見13042號偵查卷(一)第30至39頁）、桃園縣警察局大園
      分局刑案現場發生分佈位置圖（見13042號偵查卷(一)第28
      頁）附卷可佐。
（三）而被害人即員警范姜群國因左側頸部離頭頂18公分，耳垂
      後6公分有一橢圓形之射入口，射入口邊緣有1至2公分之
      擦傷痕，認子彈路徑穿越背部脊椎肌肉並造成第一、二頸
      椎及顱底骨折，射擊方向為水平，由左而右，因頸部槍傷
      造成頸椎粉碎性骨折及脊椎受傷死亡，經臺灣桃園地方法
      院檢察署檢察官督同法醫、檢驗員相驗、解剖，並經法務
      部法醫研究所鑑驗在案，製有勘驗筆錄（見第1399號相字
      卷第11頁）、解剖筆錄（見第1399號相字卷第35頁）、相
      驗屍體證明書（見第1399號相字卷第37頁）、法務部法醫
      研究所90年2月12日法醫所90理字第0221號函（見第1399
      號相字卷第40頁）及該所（89）法醫所醫鑑字第1079號鑑
      定書（見第1399號相字卷第41至47頁）在卷足憑。而另一
      被害人即員警丙○○遭霰彈槍連續射擊二槍，因腹部有腰
      帶、彈匣、警棍等物阻擋霰彈，致左腰及右下背槍傷，經
      送醫急救後，始倖免於難，亦有壢新醫院診斷證明書在卷
      足參（見第13042號卷(一)第186頁）。
（四）上開扣案之槍、彈經送請鑑定結果，霰彈槍1支係12GAUGE
      制式霰彈槍，槍身上標有”SLD 12-IJ2B 32-5496"字樣，
      未發現其他廠牌標記，機械性能良好，具殺傷力；90手槍
      一支係美國SMTH&WESS0N廠（M0D6906）口徑9mm制式半自
      動手槍，槍管內具5條右旋來復線，槍號為"TBA49 22" ，
      有變造痕跡，經電解結果無法辨明潛存文字，機械性能很
      好，具殺傷力；子彈2顆係12GAUGE制式霰彈（彈底標記為
      "REMINGTON12 GA PETERS"），均可供霰彈槍裝填發射，
      具殺傷力；子彈9顆口徑9mm制式子彈（彈底標記為"AP
      9mmL U GER"），可供同口徑槍枝裝填發射，具殺傷力；
      子彈8顆係口徑9m m制式中空彈（二顆彈底標記為"ELD
      9mm"、六顆彈底標記為"WIN9mmLUGER "），具殺傷力，有
      內政部警政署刑事警察局89年11月15日刑鑑字第175546號
      鑑驗通知書（見第13 042號偵查卷(二)第365頁）在卷足按
      。至送鑑之現場起獲90 手槍1枝、彈匣1個、及內含子彈9
      顆霰彈殼3顆及香菸1支，雖以氰丙烯酸酯法化驗結果，未
      發現指紋可資比對，有內政部警政署刑事警察局89年10月
      2日刑鑑字第136622號鑑驗通知書可參（見第13042號偵查
      卷(二)第208頁），然該3顆霰彈殼，係經被告戊○○持霰彈
      槍在殺警現場所擊發，則該3顆霰彈，經過槍枝物理力之
      撞擊及火藥之化學變化，無法驗出指紋自屬合理，尚不得
      以此即認該3顆彈殼並非殺死被害人范姜群國及殺傷被害
      人丙○○之霰彈。又案發現場90手槍1支、彈匣1個及內含
      子彈9顆，係員警丙○○所持用之警槍，其上未鑑驗出被
      告戊○○等人之指紋，並無法解免被告戊○○等人犯行之
      成立。又現場之查獲香菸1支，雖亦未鑑驗出指紋，然何
      人使用該香菸（被告等或其他第三人遺留該處）與被告等
      如何槍擊被害員警並無關連，甚至因該香菸留置於該處時
      間久遠，或他人取菸直接自菸盒所掉落，其原因不一而足
      ，無法驗出指紋自不得作為被告戊○○等人有利之認定。
（五）雖被告戊○○、乙○○均否認有殺警犯意，被告蕭星財並
      辯稱：殺害員警范姜群國是因為槍枝走火云云；被告乙○○辯稱：殺害員警乃被告戊○○個人之行為云云。然查：
    １被告戊○○前於警詢及偵查已供認開槍，如前所述，於檢
      察官聲請羈押時在原審始改稱係槍枝走火云云。且再細觀
      其所述：「我是近距離擊發沒錯，那是范姜群國要拔槍，
      我只是想拉槍枝嚇他……」（見原審卷(一)第198頁）、「
      我不知道我槍裡面已經有一顆子彈，所以我一拉槍械就擊
      發出去」（見本院上更(一)卷第69頁）、「因為有人推了范
      姜群國，倒向我這裡，我才推了槍，是要嚇他」（見本院
      上更(二)卷第78頁）、「我要用槍機的聲音嚇他，忘記裡面
      有子彈（見本院重上更(三)卷第67頁），仍供認是有意識之
      情況下自己拉動扳機擊發。又其所辯：因為有人推了范姜
      群國，才會打到范姜群國云云，然其於警詢中已供承：「
      我就拉霰彈槍……朝范姜群國的身體開了一槍」（見第13
      042號偵查卷(二)第214頁反面），於檢察官聲請羈押時在原
      審雖否認有殺警故意，辯稱係槍枝走火云云，惟仍稱：「
      我就拿著霰彈槍對準范姜群國的身體」（見第435號聲羈
      卷第5頁），承認當時確係持槍對著員警范姜群國，且於
      本院陳稱：該霰彈槍是要打一次拉一次（見本院重上更(三)
      卷第頁），已見明知如何操作拉動該霰彈槍以擊發，且係
      持槍對著員警范姜群國而擊發。況關於當時何人推了范姜
      群國，先於原審稱：「好像是乙○○推他一下」（見原審
      卷(三)第52頁），嗣改稱：「發現開車的甲○○推的比較有
      可能」（見本院上更(二)卷第80頁）、「甲○○推范姜群國
      一把，當時我本來以為是乙○○」（見本院重上更(三)卷(一)
      第69頁），先後供述不符。且不惟同案被告甲○○、其他
      被告丁○○、乙○○、楊雯松自警詢時起，均未言及甲○○或乙○○當時有何推范姜群國一把之情形，益見所辯不
      足採信。被告於本院重上更(三)審時請求詰問證人甲○○以
      明上情，並謂其緊張加上手臂活動有問題，才造成槍枝走
      火，請求鑑定其手臂是否易造成誤扣板機云云，惟所辯上
      情已顯不足採，證人甲○○亦傳拘未著，而其既係自己有
      意識情況下擊發霰彈槍，鑑定手臂活動是否有問題亦顯無
      必要。
    ２被告戊○○另辯稱：近距離射擊（50公分以內射擊），在
      射入口周圍可以發現有火藥煙暈、殘渣、元素的跡證，然
      員警范姜群國頸部並無衣物可阻擋射擊時所噴發之火藥顆
      粒、殘渣等物。且其身高（自稱身高161公分）較員警范
      姜群國矮（鑑定書記載為171公分），依解剖鑑定研判意
      見：范姜群國左側頸部離頭頂18公分，耳垂後6公分有一
      橢圓形之射入口，射入口邊緣有1至2公分之擦傷痕，子彈
      路徑穿越背部脊椎肌肉並造成第一、二頸椎及顱底骨折，
      射擊方向為水平，由左而右，因頸部槍傷造成頸椎粉碎性
      骨折及脊椎受傷死亡之槍傷。則如當時其與范姜群國均係
      筆直站立，其勢必須將霰彈槍舉至眉、眼部，始能水平的
      射到范姜群國頸部（離頭頂18公分，約為153公分），此
      與一般人舉槍射擊之姿勢有所未合，可見其非故意殺害員
      警范姜群國，而係槍枝不慎走火云云。惟：
      (1)關於上開問題，經本院重上更(三)審向法務部法醫研究所
        查詢，該所以94年5月31日法醫理字第0940001620號函
        復稱：「(一)死者范姜群國槍擊射入傷口周圍有黑色灼傷
        痕，研判為極近距離或接觸性槍傷，即槍管非常接近皮
        膚或與皮膚有接觸，故死者頸部皮膚未見火藥刺青。(二)
        依據死者體內子彈分布主要集中在頸部及死者頸部之槍
        擊射入口研判，其射入方向應為水平射入，如死者較開
        槍者高10公分，有可能死者當時處於較低位置或開槍者
        處於較高位置；此外，如果死者當時是躺在地上亦有造
        成上述之射擊方向。(三)解剖時而說明之射擊方向是解剖
        人與死者面對面時靜態描述射擊之方向，而射擊方向只
        能表示開槍者與死者在射擊時之相對位置，因此，只要
        兩者同時改變位置姿勢，亦可造成解剖時而描述之射擊
        方向」（（見本院重上更(三)卷(一)第146頁）。
      (2)由上可知，員警范姜群國確係頸部遭霰彈槍以近距離射
        擊，況被告戊○○於原審亦是認：其確在近距離擊發無
        訛（見原審卷(一)第198頁）。又扣案如附表一所示之槍
        、彈，具有強大殺傷力，在近距離朝人體射擊，將致人
        於死，此為被告戊○○所預見。而當時場面混亂，當事
        人均應不可能筆直站立現場，是依上開高度，固能說明
        范姜群國非僵直的站立該處被戊○○開槍射擊，然究非
        可執此而謂被告戊○○無殺人之意而係槍枝走火。
      (3)又所謂槍枝走火，一般而言，可能為槍枝機械性能故障
        所造成，亦或人為使用疏失所導致，前者如槍枝掉落地
        面因撞擊而導致子彈擊發，後者如持槍者與現場人員拉
        扯而誤觸扳機擊發子彈之情形，經內政部警政署刑事警
        察局94年6月10日刑鑑字第0940088641號函復在卷可稽
        （見本院重上更(三)卷(一)第140頁）。依前所述，被告戊○○係自己在有意識之情況下擊發，並無上開所謂槍枝
        走火之情形。
      (4)本件扣案霰彈槍實內政部警政署刑事警察局試射結果（
        扣案已無霰彈，由鑑識人員另以實彈射擊），於一公尺
        距離射擊時，白報紙上發現有火藥顆粒，有該局前揭函
        附試射結果報告可參（見本院重上更(三)卷(一)第140至144
        頁）。惟依前述，死者范姜群國槍擊射入傷口周圍有黑
        色灼傷痕，確定是近距離射擊。則此試射結果，與判斷
        范姜群國因近距離遭霰彈槍射擊並無矛盾可言。另被告
        戊○○指該霰彈槍很重，且無準星，並請求鑑定容易走
        火云云，惟霰彈槍發射霰彈，不須準星即可瞄準射擊之
        目標，且被告戊○○係故意對警擊發，請求鑑定該霰彈
        槍容易走火，自無必要。
    ３關於犯意之認定：
      (1)依前所述，被告等五人經警示意停車受檢後，確有將槍
        彈及刀械放於車內座位下，並下車提供證件供警檢查。
        而當時其等均非通緝犯，所駕之車亦非贓車，如經警核
        對人、車資料無何可疑後，員警或會同意其等離去。是
        其等下車接受臨檢，應係想或能矇混過去，此時應尚無
        生妨害公務甚至殺警犯意之必要。
      (2)有關被告等手持之槍枝究係何時上膛？為何將槍枝置於
        腳踏墊下？雖共犯楊雯松於89年9月1日警訊時供稱：警
        車好像要臨檢，其聽到丁○○、戊○○、乙○○持槍拉
        槍機上膛，然後看他們將槍藏在腳踏墊下準備對付警察
        （見13042號偵查卷(一)第43頁反面）。惟被告丁○○、
        乙○○於被查獲後即供承：戊○○發給槍彈後，其等即
        分別將子彈上膛，是在到撞球場前槍已上膛。因確認「
        捶子」（古永城）人已經在撞球間內了，所以槍彈才上
        膛的（見13042號偵查卷(一)第206頁反面、第228頁、第3
        81號聲羈卷第6頁反面、第252號聲羈卷第9頁）。被告
        戊○○、同案被告甲○○於本院上重訴時，亦供稱在東
        昇藝品店時槍枝就已上膛（見本院上重上卷第133至135
        頁、第220至223頁、第256、262、267、271頁），所供
        述之上膛時間雖有些許出入，惟均供稱在到達撞球場前
        即已上膛。按被告戊○○當天原係要教訓古永城，懾於
        古永城之勢力，始邀集其他四人持槍共同前往，在到「
        大石園撞球場」確知古永城之行蹤準備行動之前，為備
        突發狀況，衡情應已將子彈上膛，則子彈上膛之時間，
        應以被告丁○○、乙○○所供在到達「大石園撞球場」
        前即已上膛較為可採，而非直至遇警臨檢時始拉槍機上
        膛。又事屬突然，坐於車內，實難將該等槍彈藏於隱避
        之處，尚難因置於腳踏墊處，即認戊○○等人係準備要
        對付警察。
      (3)嗣員警范姜群國要甲○○打開所駕汽車後行李廂後，被
        告戊○○、丁○○雖一致有取槍行為，然被告丁○○於
        取槍之後是喝令員警范姜群國「繳械」，此據楊雯松、
        乙○○、戊○○供述如前，亦迭經被告丁○○陳述綦明
        ，且表示各個人犯意不同，確不知被告戊○○會開槍襲
        警等語。參以前揭所述案發當時情狀，被告丁○○係叫
        員警范姜群國「繳械」，但被告戊○○卻叫丁○○「閃
        掉」，然後開槍等情。被告戊○○之開槍行為，對於被
        告丁○○而言可謂突如其來，已逾原本被告丁○○取槍
        之初所共同妨害公務之犯意，此觀同案被告甲○○所稱
        ：後來離開現場時在車上，丁○○質問戊○○說只要制
        服警察就好，為何要開槍（見原審卷(一)第117頁），被
        告戊○○亦稱：後來丁○○在車上責備其為何開槍等語
        （見本院上更(一)卷第202頁），益見被告丁○○於取槍
        時並無共同殺警犯意，殺害員警范姜群國純係被告戊○○之個人行為。
      (4)被告戊○○開槍射擊員警范姜群國以後，丙○○欲拔槍
        還擊，此際共犯楊雯松以手抓丙○○之手，被告乙○○
        自後勒住丙○○之脖子及身體，亦如前述。如被告戊○○並無殺警之意，則丙○○既已被楊雯松、乙○○干擾
        而無從開槍射擊，被告戊○○只要命其繳械即可，而無
        以霰彈槍朝丙○○腹部要害射擊，旋又向其右下腰背部
        補射擊一槍之必要，如非丙○○因腹部有腰帶、彈匣、
        警棍等物阻擋霰彈，致左腰及右下背所受之槍傷，經送
        醫急救幸免於難，否則該等部位受有槍擊，當極易生死
        亡之結果，是被告戊○○所辯並無殺人犯意，甚至所謂
        開那二槍是無意識的云云（見原審卷(一)第199頁），顯
        無足採。又共犯之意思聯絡，其表示方法，不以明示通
        謀為必要，即相互間有默示之合致，亦無不可。本件被
        告戊○○開槍射殺員警范姜群國後，因事端已鬧大，為
        求脫身及防止員警丙○○開槍反擊，被告乙○○、楊雯
        松隨即出手制服員警丙○○，並利被告戊○○對丙○○
        開槍，顯然被告乙○○、楊雯松係於被告戊○○槍殺范
        姜群國後，始生與被告戊○○槍殺員警丙○○及與被告
        戊○○、丁○○共同妨害丙○○執行公務之犯意。至對
        於員警范姜群國妨害公務及槍殺部分，依被告乙○○、
        楊雯松所站之位置及事出突然，該部分尚難認與被告戊○○（殺人及妨害公務）、丁○○（妨害公務）有何犯
        意之聯絡或行為分擔。
      (5)又被告丁○○與被告戊○○於取槍之時，固有共同妨害
        公務之犯意聯絡，惟二人取出槍後，被告戊○○開槍殺
        害員警范姜群國已逾被告丁○○取槍之犯意。再則，雖
        被告丁○○係先持槍抵住員警范姜群國並喝令繳械，惟
        為達可以迅離現場之目的，如有必要迫令同時在場之員
        警丙○○繳械，亦應在其認識及意欲之範圍內。故對員
        警丙○○有所制服之行為，當亦在被告丁○○共同妨害
        公務之主觀犯意內，雖其本身未訴諸具體行為，但基於
        共同犯意由其他共犯分擔犯行，亦應負共同妨害公務罪
        責。然而，被告戊○○殺害員警范姜群國事屬突發，被
        告丁○○始料未及。此時，被告乙○○、楊雯松因見被
        告戊○○開槍殺害員警范姜群國，亦萌與戊○○共同殺
        警之犯意聯絡，由被告乙○○、楊雯松壓制住丙○○，
        而由戊○○開槍擊發殺害。此剎那間情況，實非被告丁○○所能預見，而其亦未下手分擔任何殺害行為，對其
        而言，此亦屬突發而已逾原本妨害公務犯意之情狀，尚
        難以當時其亦在場，無任何憑據即推認對於殺害員警丙○○亦有共同合致之默契。
      (6)另被告戊○○雖辯稱：在取槍時有與丁○○有小聲說話
        ，只是說要警員繳械而已，並沒有說要殺害警員云云（
        見原審卷(一)第91頁、本院上更(一)卷第208頁）。被告丁○○於原審亦曾供述：戊○○先前在車上有講若警察搜
        車，就叫警察繳械（見原審卷(一)第93頁），惟嗣改稱；
        先前在車上時並沒有討論要如何對付警察（見原審卷(三)
        第54頁），被告乙○○亦稱：原本在車上完全沒有討論
        要如何對付警察等語（見本院重上更(三)卷(一)第127頁）
        ，則尚難據此認為被告戊○○並無殺警之犯意。另被告
        戊○○雖於射擊員警丙○○時，依被告丁○○及楊雯松
        所言，亦曾叫乙○○閃開，但目的係在避免傷及被告乙○○。此與前開被告戊○○射擊員警范姜群國前，突然
        叫被告丁○○閃掉之具體情況並不相同。詳言之，被告
        丁○○取槍之意僅在喝令員警范姜群國繳械，所表現之
        外顯行為亦係命范姜群國繳械。被告戊○○近距離持霰
        彈槍對著范姜群國，以被告丁○○主觀以言，只是命范
        姜群國繳械之具體手段而已，並無任何證據足以證明被
        告戊○○開槍殺警亦在其犯意範圍，被告戊○○係突如
        其來叫其被告丁○○「閃掉」以便射擊。然而，被告乙○○及共犯楊雯松已知被告戊○○槍殺員警范姜群國，
        仍制住另一名員警丙○○，俾利被告戊○○殺警，其間
        已有共同犯意聯絡，故被告戊○○叫乙○○閃開，在於
        避免傷及乙○○。而被告乙○○雖亦受傷，已如前述，
        但並非無共同殺警犯意。另被告戊○○嗣陳稱：並未叫
        乙○○閃開；被告乙○○則稱：是其推開丙○○時說閃
        開云云（見本院重上更(三)卷(一)第128頁），無非事後推
        免殺人犯意之說詞，不足採信。
（六）依刑事訴訟法施行法第7條之3但書之規定，於修正刑事訴
      訟法施行前已依法定程序進行之訴訟程序，其效力不受影
      響。本件於修正刑事訴訟法生效施行前，已依法取得之警
      偵詢筆錄，效力自不受影響。又共犯戊○○、丁○○、乙○○及同案被告楊雯松、被害人丙○○均已於本院以證人
      身分詰問，同案被告甲○○則經傳拘未著，是被告等之詰
      問權均已獲充分保障。
（七）綜上所述，本件事證明確，其等犯行均堪認定。
三、按刑法上殺人罪與傷害罪之區別，應視加害人有無殺意以為
    斷，被害人所受傷害程度，固不能據為認定有無殺意之唯一
    標準，但加害人下手之部位、用力之程度及經過情形如何，
    於審究犯意方面，仍不失為重要參考資料。而槍械之殺傷力
    極大，持槍於近距離內向人體射擊，有可能戕害他人生命，
    即使所傷部位非屬要害，傷者仍有可能因失血過多休克造成
    死亡結果，依通常經驗法則本為一般人均可預見。被告戊○○持槍連續朝被害人范姜群國頸部擊發一槍、被害人丙○○
    背、腰部擊發二槍。被害人范姜群國因而不治死亡，被害人
    丙○○受傷後雖因及時送醫未致死亡，但被告戊○○、乙○○及楊雯松行為時主觀上具有殺人之故意，至為明顯。
四、論罪部分：
（一）核被告戊○○、丁○○、乙○○均係犯刑法第135第1項妨
      害公務罪，被告戊○○並犯刑法第271條第1項殺人罪、同
      法第271條第2項、第1項殺人未遂罪，被告乙○○另犯刑
      法第271條第2項、第1項殺人未遂罪。
（二）被告戊○○、丁○○就妨害員警范姜群國執行職務部分，
      互有犯意聯絡及行為分擔，均為共同正犯。被告戊○○、
      丁○○、張為科及已判決確定之楊雯松就妨害員警丙○○
      執行職務部分，均有共同犯意聯絡，被告戊○○、乙○○
      與楊雯松並具體分擔犯行，亦均為共同正犯。被告戊○○
      、乙○○及楊雯松就槍殺員警丙○○部分，互有犯意之聯
      絡及行為分擔，皆為共同正犯。
（三）被告戊○○所犯殺人、殺人未遂及妨害公務犯行，均時間
      緊接，犯罪構成要件相同，顯均係基於概括犯意為之，為
      連續犯，應各以殺人既遂及妨害公務（論以施強暴脅迫情
      節較重之一罪）一罪論，除殺人部分於法定刑死刑、無期
      徒刑部分不得加重外，並均加重其刑。被告丁○○所犯共
      同妨害公務，於時間上有先後之分（尚非同時同地），先
      後亦時間緊接，犯罪構成要件相同，應從對於公務員依法
      執行職務時，施強暴脅迫，情節較重者論處，被告戊○○
      、乙○○所犯殺人與妨害公務罪、殺人未遂與妨害公務罪
      間，有有一行為觸犯數罪名之想像競合犯關係，被告戊○○應從一重之殺人罪處斷，被告乙○○則應從一重之殺人
      未遂罪處斷，並依刑法第26條前段減輕其刑。
（四）公訴人就被告戊○○、乙○○槍殺丙○○部分，於起訴書
      事實欄有所論及（檢察官雖認該部分屬傷害犯行，應無拘
      束法院之效力），雖於證據並所犯法條欄漏未援引刑法第
      271條第2項、第1項之法條，亦應認業已起訴，自得審理
      。
（五）被告戊○○、丁○○、乙○○各有事實欄所載之刑事前案
      紀錄，有本院被告前案紀錄表在卷可稽。其中被告丁○○
      、乙○○於有期徒刑執行完畢後，五年以內再犯有期徒刑
      以上之本罪，均為累犯，並就被告丁○○部分加重其刑，
      而被告乙○○除所犯殺人未遂罪法定刑為死刑或無期徒刑
      部分不得加重外，僅就法定刑有期徒刑部分遞加重其刑，
      且先加後減之。
五、原審認被告戊○○、丁○○、乙○○所犯罪證明確，予以論
    罪科刑，固非無見。惟查：（一）原判決認槍枝、子彈上膛
    係在被告等為警攔檢之時，然應係在被告等到達「大石園撞
    球場」之前即已將子彈上膛。（二）原判決認被告戊○○、
    丁○○、乙○○及共犯楊雯松係於范姜群國、丙○○駕警車
    自後追逐被告等所乘之車時，即生殺人及妨害公務之概括犯
    意聯絡，尚與事證不符。（三）被告丁○○僅有連續妨害公
    務犯行，被告乙○○僅有妨害員警丙○○執行職務及殺害丙○○未遂犯行，原判決認為其二人與被告戊○○、共犯楊雯
    松四人就持槍射擊二名員警及妨害公務均成立共犯，亦有未
    當。（四）原判決據上論斷欄，漏引刑法第271條第1項、第
    2項、第135條第1項，亦有未合。公訴人上訴指摘原審對被
    告丁○○、乙○○量刑偏輕；被告戊○○、乙○○上訴意旨
    否認有殺人犯意云云。惟原判決量刑已依個人涉案情節予以
    斟酌，公訴人之上訴尚無足採；被告戊○○、乙○○否認殺
    人犯意亦無理由。惟被告丁○○上訴否認殺人犯行，則屬可
    採，且原判決亦有可議，自應就原判決關於被告戊○○、乙○○、丁○○殺人（含妨害公務部分）及所定應執行刑部分
    均撤銷（違反槍炮彈藥刀械管制條例部分業經判決有罪確定
    ）。爰審酌被告戊○○、丁○○、乙○○之素行、犯罪動機
    、目的、手段、所生之危害及被告戊○○對身著制服執行勤
    務之員警素不相識，彼此毫無怨隙，竟公然持槍射擊，目無
    法紀，造成一名員警死亡，另一名員警受傷，而被告丁○○
    持手槍指著員警范姜群國喝令繳械，被告乙○○則對於員警
    丙○○施以不法之腕力俾利被告戊○○開槍，挑戰國家執法
    公權力，破壞社會治安情節重大，犯罪後四處逃亡及犯後態
    度等一切情狀，認被告戊○○惡性深重，泯滅人性，罪無可
    逭，認有使其與社會永久隔絕之必要，依法量處死刑，並依
    刑法第37條第1項宣告褫奪公權終身；被告丁○○、乙○○
    則分別量處如主文所示之刑，並依其等犯罪之性質，認有依
    刑法第37條第2項褫奪公權之必要，分別宣告褫奪公權。至
    扣案如附表一所示之槍、彈（送鑑試射用罄部分除外），為
    被告戊○○所有，且係違禁物，供共同犯罪所用之物，併依
    刑法第38條第1項第1款之規定沒收。另如附表二編號１之霰
    彈槍子彈5顆，分別於被告戊○○於槍擊員警現場擊發3顆，
    另2顆經鑑驗試射擊發用罄；附表二編號2之改造手槍1支，
    並非本件犯罪所用之物，已在被告等所犯違反槍彈彈藥刀械
    管制條例罪下沒收。另扣案之番刀3把雖係被告戊○○所有
    ，惟非屬槍砲彈藥刀械管制條例公告管制之刀械，亦非供被
    告戊○○、丁○○、乙○○、及共犯甲○○等人共同犯本罪
    所用之物，故均不宣告沒收。
六、公訴意旨另略以：上開時地，途中遇警臨檢時，被告戊○○
    以霰彈槍打死值勤員警范姜群國及丙○○，在場之被告丁○○亦涉有殺人及殺人未遂罪嫌，被告乙○○亦有妨害員警范
    姜群國執行職務並殺人既遂罪嫌。惟查：
（一）按犯罪事實應依證據認定之，無證據不得認定犯罪事實；
      不能證明被告犯罪者，應諭知無罪之判決，刑事訴訟法第
      154條第2項、第301條第1項分別定有明文。又事實之認定
      ，應憑證據，如未能發現相當證據，或證據不足以證明，
      自不能以推測或擬制之方法，為裁判基礎；再認定犯罪事
      實所憑之證據，雖不以直接證據為限，間接證據亦包括在
      內，然無論直接或間接證據，其為訴訟上之證明，須於通
      常一般之人均不致於有所懷疑，而得確信其為真實之程度
      者，始得據之為有罪之認定，倘其證明尚未達到此一程度
      ，而有合理性懷疑之存在時，即無從為有罪之認定，有最
      高法院401年台上字第86號、76年台上字第4986號判例可
      資參照。
（二）被告丁○○僅有妨害公務之犯意，並無殺人犯意；而被告
      乙○○係因見被告戊○○殺害范姜群國之後，始生妨害公
      務及殺人犯意，對於范姜群國部分自不必負責，均已詳如
      前述。此外復查無其他積極證據足資證明被告丁○○、乙○○有何此部分犯行，自屬不能證明其等此部分犯罪，惟
      公訴人既認與前揭殺人、殺人未遂、妨害公務罪有連續犯
      及想像競合犯之裁判上一罪關係，爰不另為無罪之諭知。
據上論斷，應依刑事訴訟法第369條第1項前段、第364條、第299
條第1項前段、刑法第28條、第56條、第55條、第271條第1項、
第2項、第135條第1項、第47條、第37條第1項、第2項、第38條
第1項第1款、罰金罰鍰提高標準條例第1條前段，判決如主文。
本案經檢察官謝英民到庭執行職務。
中　　華　　民　　國　　94　　年　　10　　月　　7 　　日
　　　　　　　　　刑事第三庭審判長法　官  洪光燦
  　　　　　　　　　　　　　      法　官  江振義
　　　　　　　　　　　　          法　官  王詠寰
以上正本證明與原本無異。
如不服本判決，應於收受送達後十日內向本院提出上訴書狀，其
未敘述上訴之理由者並得於提起上訴後十日內向本院補提理由書
（均須按他造當事人之人數附繕本）。
                                  書記官  劉  瑗
中　　華　　民　　國　　94　　年　　10　　月　　7 　　日
附錄：本案論罪科刑法條全文
刑法第135條
對於公務員依法執行職務時，施強暴脅迫者，處三年以下有期徒
刑、拘役或三百元以下罰金。
意圖使公務員執行一定之職務或妨害其依法執行一定之職務或使
公務員辭職，而施強暴脅迫者，亦同。
犯前二項之罪，因而致公務員於死者，處無期徒刑或七年以上有
期徒刑；致重傷者，處三年以上、十年以下有期徒刑。
刑法第271條
殺人者，處死刑、無期徒刑或十年以上有期徒刑。
前項之未遂犯罰之。
預備犯第 1 項之罪者，處二年以下有期徒刑。
附表一：
┌──┬─────────────┬────┬─────┐
│編號│物    品    名    稱      │現存數量│備 註     │
├──┼─────────────┼────┼─────┤
│ 1  │12GAUGE制式霰彈槍壹枝（含 │ 1支    │          │
│    │彈匣、槍枝管制編號0000000 │        │          │
│    │373）。                   │        │          │
├──┼─────────────┼────┼─────┤
│ 2  │美國SMTH&WESS0N廠製口徑9m │ 1支    │          │
│    │m制式半自動手槍壹枝（含彈 │        │          │
│    │匣、槍枝管制編號000000037 │        │          │
│    │4）。                     │        │          │
├──┼─────────────┼────┼─────┤
│ 3  │口徑9mm制式子彈。         │ 5顆    │原有12顆，│
│    │                          │        │其中4顆經 │
│    │                          │        │鑑驗試射擊│
│    │                          │        │發用罄。另│
│    │                          │        │顆已由許登│
│    │                          │        │星擊發，已│
│    │                          │        │用罄。    │
├──┼─────────────┼────┼─────┤
│ 5  │口徑9mm制式中空彈。       │  8顆   │          │
└──┴─────────────┴────┴─────┘
附表二：
┌──┬────────┬────┬───────────┐
│編號│ 物  品  名  稱 │  數  量│備   註               │
├──┼────────┼────┼───────────┤
│ 1  │制式12GAUGE霰彈 │   5顆  │其中3顆經戊○○於案發 │
│    │                │        │現場擊發、另2顆經鑑定 │
│    │                │        │試射均已用罄。        │
├──┼────────┼────┼───────────┤
│    │仿貝瑞塔廠半自動│   1支  │                      │
│ ２ │手槍製造之玩具槍│        │                      │
│    │塑膠槍身換裝金屬│        │                      │
│    │車造滑套及車通之│        │                      │
│    │金屬槍管組合而成│        │                      │
│    │之改造手槍1支（ │        │                      │
│    │含彈匣、槍枝管制│        │                      │
│    │編號0000000000）│        │                      │
└──┴────────┴────┴───────────┘
